【裁判字號】    94,訴,1160
【裁判日期】    950803
【裁判案由】    常業詐欺
【裁判全文】
臺灣屏東地方法院刑事判決              94年度訴字第1160號
公  訴  人  臺灣屏東地方法院檢察署檢察官
被      告  甲○○
                    （現因另案於臺灣高雄女子監獄執行中）
指定辯護人  孫智仁律師
上列被告因常業詐欺案件，經檢察官提起公訴（94年度偵字第11
68號），本院判決如下：
    主  文
甲○○共同連續意圖為自己不法之所有，以詐術使人將本人之物
交付，處有期徒刑捌月。
    事  實
一、甲○○於民國93年10月間，結識陳人杰，而於94年2 月間即
    藉由陳人杰認識綽號「芳姐」之乙○○，得知陳人杰、乙○○與大陸地區由綽號「叮噹」等不詳姓名年籍資料之成年人
    共組詐騙集團，竟與其等共同基於意圖為自己不法所有之概
    括犯意，由甲○○負責出面向如附表一所示之鄭榮文等人收
    購如附表一所示之各家郵局或銀行之存摺、提款卡及密碼，
    再將其交付予乙○○集團，該集團其他成員則分別於如附表
    一所示之時間、地點，以如附表一所示之方式，連續對丙○○等人施以詐術，詐得如附表一所示之金額；另乙○○亦交
    付甲○○該集團所購得之郵局、銀行帳戶之提款卡，由甲○○負責於如附表二所示之時間、地點，前往提款機提領被害
    人匯入之金錢，以此方式參與分工。收購人頭帳戶部分，甲○○每提供一個帳戶，乙○○即交付新台幣（下同）2000元
    之佣金，提領部分，乙○○則以提領金額之5%作為甲○○之
    佣金。嗣於94年3 月1 日20時40分許，甲○○持乙○○所交
    付之人頭帳戶提款卡，在屏東地區提領受詐騙民眾匯入人頭
    帳戶之贓款時，在屏東縣新園鄉○○路上為警查獲，並經其
    同意搜索扣得中國信託商業銀行存摺1 本、中華郵政金融卡
    4 張、第一銀行金融卡2 張、華南銀行金融卡2 張及提領所
    得之284000元。。
二、案經屏東縣警察局屏東分局報請臺灣屏東地方法院檢察署檢
    察官偵查起訴。
    理  由
壹、程序方面
一、按被告以外之人（包括證人、鑑定人、告訴人、被害人及共
    同被告等）於審判外之陳述雖不符刑事訴訟法第159 條之1
    至之4 等4 條之規定，而經當事人於審判程序同意作為證據
    ，法院審酌該言詞陳述或書面陳述作成時之情況，認為適當
    者，亦得為證據；當事人、代理人或辯護人於法院調查證據
    時，知有刑事訴訟法第159 條第1 項不得為證據之情形，而
    未於言詞辯論終結前聲明異議者，視為有前項之同意，同法
    第159 條之5 定有明文。本件被害人戊○○、丙○○、丁○○、己○○等人，證人鄭榮文、乙○○於警訊及偵查中之陳
    述，係屬被告以外之人於審判外之陳述，惟被告於本院審理
    時均同意作為本案之證據。本院審酌其等陳述作成時，係出
    於自由意志，無不法取供情形，認為適當，依上開法條之說
    明，均有證據能力，得為證據。
貳、實體方面
一、訊據被告甲○○對於上開與陳人杰、乙○○、大陸地區綽號
    「叮噹」不詳姓名年籍資料之成年人等共同詐欺之犯行坦承
    不諱，核與證人乙○○、鄭榮文，被害人戊○○、丙○○、
    丁○○、己○○於警、偵訊中指述相符，又有如附表一所示
    之證據及扣押物品清單可資佐憑，本案事證明確，被告犯行
    堪以認定，應依法論科。
二、按刑法上所謂常業犯，指反覆以同種類行為為目的之社會活
    動之職業性犯罪而言，苟非以該犯罪為謀生之職業，縱其犯
    罪不止一次，仍難以常業犯論擬（最高法院85年臺上字第51
    0 號、30年上字第328 號號判例意旨參照）。是常業犯就其
    犯意而言，係以同一犯罪行為恃以維生之意思，反覆為之，
    具有同一不變犯意之連續性，就其犯罪行為客體內涵觀察，
    客觀上必須具有相當時間之連續性及可確定性，足以為生活
    之職業者，而非僅為偶發、短暫性，不足為生活之職業者，
    始足當之。本件被告自承收購一項人頭帳戶之佣金僅2000元
    ，結合其提領詐騙所得佣金，迄警查獲為止，亦僅50000 、
    60000 元左右（見94年度偵字第1168號卷94年3 月2 日第48
    頁警詢筆錄），犯罪所得不足為生活之職業，犯罪次數亦少
    ，揆諸前開說明，尚難認係常業犯。核其上開所為，係犯刑
    法第339 條第1 項之普通詐欺罪，公訴意旨認其所犯係同法
    第340 條之常業詐欺罪，容有未洽，起訴法條應予變更。
三、新舊法比較：
（一）查被告行為後，刑法第2 條第1 項業於94年2 月2 日以華
      總一義字第09400014901 號令修正公布，並自95年7 月1
      日起施行；修正後刑法第2 條第1 項規定，已將新舊法律
      適用之「從新從輕」原則，改採「從舊從輕」原則。惟按
      刑法第2 條第1 項所稱之法律，係指刑罰所依存的整體法
      律狀態，故所謂「法律有變更」者，除形式上有變更之外
      ，應進一步指足以影響行為的可罰性與法律效果的法令因
      修正或廢止而有所變更之實質上變更者而言。所以刑法法
      律變更概念，應界定此，而為新舊法之比較，合先敘明。
（二）罰金刑之法定刑部分：
      被告行為後，刑法施行法第1 條之1 於95年6 月14日以華
      總一義字第09500035181 號令修正公布增訂。修正增訂之
      刑法施行法第1 條之1 規定「中華民國九十四年一月七日
      刑法修正施行後（按指九十五年七月一日），刑法分則編
      所定罰金之貨幣單位為新台幣。九十四年一月七日刑法修
      正時，刑法分則編未修正之條文定有罰金刑者，自九十四
      年一月七日刑法修正施行後，就其所定數額提高為三十倍
      。但七十二年六月二十六日到九十四年一月七日新增或修
      正之條文，就其所定數額提高為三倍。」是本件被告所犯
      刑法第339 條第1 項詐欺取財罪之法定刑有罰金刑（銀元
      1000元以下），且為94年1 月7 日刑法修正時，刑法分則
      編未修正之條文定有罰金刑者；於刑法施行法第1 條之1
      修正增訂前，其貨幣單位為銀元，罰金刑之提高標準應適
      用罰金罰鍰提高標準條例第1 條之規定「依法律應處罰金
      、罰鍰者，就其原定數額得提高為二倍至十倍。」，而再
      依現行法規所定貨幣單位折算新臺幣條例第2 條規定「現
      行法規所定金額之貨幣單位為圓、銀元或元者，以新臺幣
      元之三倍折算之。」如換算為新台幣，則刑法第339 條第
      1 項法定刑罰金刑部分，應為罰金新台幣30000 元以下（
      1000元乘10乘3） 。如適用上開修正後刑法施行法第1 條
      之1 規定提高30倍，亦為新台幣30000 元以下。比較新舊
      法適用之結果，其關於法定刑為罰金部分之提高標準，新
      舊法均無不利之情形。惟被告行為後，刑法第33條第5 款
      修正規定「罰金：新臺幣一千元以上，以百元計算之。」
      ，與修正前刑法第33條第5 款規定「罰金：一元以上。」
      不同，比較新舊法結果，以修正前刑法較有利於行為人。
（三）共同正犯部分：
      被告行為後，刑法第28條於94年2 月2 日修正公布，並於
      95年7 月1 日施行，修正後刑法第28條規定「二人以上共
      同『實行』犯罪之行為者，皆為正犯。」，與修正前第28
      條規定「二人以上共同『實施』犯罪之行為者，皆為正犯
      。」，二者法律條文規定，形式有所變更，且修正後，剔
      除完全未參與犯罪相關行為之「實行」的「陰謀共同正犯
      」及「預備共同正犯」（即司法院31年9 月9 日院字第24
      04號），故有行為可罰性要件之實質變更，而有依刑法第
      2 條第1 項規定之法律變更之情事發生，惟本件被告參與
      者為構成要件事實行為，經比較本件法律適用之結論均屬
      一致，即不論適用修正前、後刑第28條之規定，本件被告
      均成立共同正犯，故依刑法第2 條第1 項前段之規定，應
      適用修正前刑法第28條之規定。
（四）連續犯部分：
      修正後刑法第56條已刪除連續犯之規定，而本案被告先後
      多次共同詐欺犯行，均時間緊接，所犯構成要件相同，均
      顯係基於概括之犯意為之，依修正前刑法第56條均屬連續
      犯，以一罪論，但得加重其刑至二分之一；惟如依新法規
      定，因連續犯業已刪除，即應按數罪之規定併罰，數罪併
      罰之結果，顯較諸以一罪論而加重其刑至二分之一之結果
      不利於被告；比較新舊法結果，以修正前刑法較有利於行
      為人。
（五）參酌最高法院95年5 月23日刑事庭第8 次會議決議，比較
      新舊法時應就罪刑有關之共犯、未遂犯、想像競合犯、牽
      連犯、連續犯、結合犯，以及累犯加重、自首減輕暨其他
      法定加減原因（如身分加減）與加減比例等一切情形，本
      於統一性及整體性原則，綜其全部罪刑之結果而為比較。
      本件綜合比較結果，因被告依修正前刑法為連續犯，其餘
      同上所述亦均依修正前刑法對被告較為有利，是應一體適
      用修正前刑法即行為時刑法。
四、按刑法之共同正犯，除同謀犯僅以其參與犯罪之謀議為其犯
    罪構成要件外，一般共同正犯，係採客觀主義，以共同實施
    構成犯罪事實之行為為成立要件，共犯相互間，若有共同實
    施犯罪行為之意思，雖祇分擔一部分行為，仍應就全部犯罪
    事實共同負責。本案被告出面收購如附表一所示之帳戶供所
    屬包括陳人杰、乙○○與大陸地區由綽號「叮噹」等不詳姓
    名年籍資料之成年人共組之詐騙集團，作為連續詐騙被害人
    丙○○等人之際供匯款之用，並負責提領如附表二所示之詐
    騙所得金額，及抽取所詐得財物之佣金，顯已參與犯罪構成
    要件之行為，其行為並非單純幫助詐欺取財，應為詐欺取財
    罪之共同正犯。故被告與陳人杰、乙○○、大陸地區由綽號
    「叮噹」等不詳姓名年籍資料之成年人數人間，就上揭詐欺
    取財犯行，有犯意聯絡及行為分擔，均為共同正犯。另被告
    與上開之人先後多次共同詐欺犯行，時間緊接，手法相同，
    觸犯構成要件相同之罪，顯係各基於概括犯意為之，為連續
    犯，應依修正前刑法第56條之規定論以一罪，並加重其刑。
    爰審酌被告甲○○不思正途獲利，參與詐騙集團擔任收集人
    頭帳戶與提領詐騙金額謀利之工作，並因此詐騙如附表一所
    示之被害人丙○○等人，金額非微，然犯後坦承犯行，屢表
    悔意之犯後態度等一切情狀，量處如主文所示之刑。
五、依現今一般金融機構之約款，金融機構所發給之存摺、金融
    卡多原則上約定屬金融機構所有，則該等物件是否仍屬被告
    及共同正犯所有，亦有疑問，斟酌本件扣案之中國信託商業
    銀行存摺1 本、中華郵政金融卡4 張、第一銀行金融卡2 張
    、華南銀行金融卡2 張等帳戶，業經相關機構列為犯罪帳戶
    ，已無再為人利用之虞，相關物件亦已屬無用之物，為免日
    後執行之困擾，爰不予宣告沒收。另本件扣案之284000元，
    業經被告自承乃當日提領之金額（見屏警分刑字第940548號
    卷94年3 月2 日警詢筆錄），顯屬被害人被詐騙之金額，自
    亦以不沒收為當。
六、公訴意旨認被告除向鄭榮文收購如附表一編號一所示之帳戶
    外，另認被告尚有向鄭榮文收購合作金庫之帳戶，惟證人鄭
    榮文於警詢中僅證稱被告有向其收購如附表編號一所示之帳
    戶，並未提及合作金庫之帳戶，此外並無其他證據證明被告
    有向鄭榮文收購合作金庫之帳戶；又公訴人起訴事實（一）
    中雖未論及被告有向鄭榮文收購玉山銀行0000000000000 號
    帳號之帳戶，然證人鄭榮文確於警詢中證稱被告有向其收購
    此帳戶（見94年度偵字第1168號卷94年3 月1 日、3 月9 日
    警詢筆錄），是此部檢察官起訴均有誤會，附此敘明。
七、另臺灣臺南地方法院檢察署94年度核退偵字第1258號移送併
    辦意旨略以：被告甲○○自94年1 月底開始，在屏東縣屏東
    市等地以每本3000元或5000元之代價，向不詳年籍人士收購
    人頭帳戶後，再將人頭帳戶之存摺、提款卡及密碼寄送給乙○○，乙○○以每本5000元或7000元之代價，向甲○○收購
    ；甲○○另自94年2 月27日起，不必將收購得來之存摺等物
    寄送給乙○○，而係將存摺帳號報知給乙○○後，依乙○○
    指示，直接持該特定帳戶之提款卡至提款卡機提領詐騙所得
    款項後，再至乙○○位在高雄市○○○路457 號5 樓之2住
    所，將詐騙所得當面交給乙○○，並當場以每10萬元抽取0.
    5 元之代價賺取佣金，擔任車手工作，因認被告甲○○與乙○○、陳人杰等人涉犯常業詐業及常業洗錢罪。惟遍查移送
    併辦全卷，除證人乙○○證稱被告甲○○有提領過2 次詐騙
    款項，還有收購人頭帳戶外（見南市警刑偵字第0941900000
    號卷第19頁），其餘均無任何証據足証有被害人係因被告施
    以詐騙，致其陷於錯誤，而將款項匯入被告所買入之金融帳
    戶內，或被告有參與詐騙被害人之行為。而檢察官就此部分
    ，亦未舉証証明被告究施以何詐欺之行為，被害人何人？被
    害方式與詐騙金額為何？收購帳戶為何？提領時間、地點為
    何？應認不能証明被告此部分之犯行，自應退回由檢察官另
    為適法之處理。
據上論斷，應依刑事訴訟法第299 條第1 項前段，第300 條，刑
法第28條（修正前）、第56條（修正前）、第339 條第1 項（修
正前），判決如主文。
本案經檢察官吳岳輝到庭執行職務。
中    華    民    國    95    年    8     月    3     日
                  刑事第一庭    審判長法  官  潘正屏
                                      法  官  黃聖涵
                                      法  官  羅培毓
以上正本證明與原本無異。
如不服本判決應於收受本判決送達後10日內向本院提出上訴書狀
，其未敘述上訴理由者，並得於提起上訴後10日內向本院補提理
由書狀（均須按他造當事人之人數附繕本）「切勿逕送上級法院
」
中    華    民    國    95    年    8     月    3    日
                                      書記官  張儷薾
附表一：
┌──┬────┬───────────┬────────┬──────┬──────────────┬────────────┐
│編號│收購姓名│  收購之時間、地點    │收購金融機構名稱│收 購 代 價 │    該帳戶涉及詐騙之方式    │     證明犯罪之證據     │
│    │ (戶名) │                      │及帳號          │（新台幣）  │                            │                        │
├──┼────┼───────────┼────────┼──────┼──────────────┼────────────┤
│ 一 │ 鄭榮文 │94年2月份             │郵局            │      6000元│                            │證人鄭榮文之證稱（見94年│
│    │        │屏東縣東港鎮東港郵局前│(局號:000000-0, │            │                            │度偵字第1168號卷94年3月 │
│    │        │                      │ 帳號:000000-0) │            │                            │1 日、3 月9 日警詢筆錄）│
│    │        │                      │                │            │                            │                        │
│    │        ├───────────┼────────┼──────┼──────────────┼────────────┤
│    │        │94年2月16日           │台灣中小企業銀行│      3000元│詐騙集團內某年籍資料不詳之成│1. 證人鄭榮文之證稱（見 │
│    │        │屏東縣東港鎮東港郵局前│(0000000000號)  │            │年人播打丙○○電話，謊稱係台│   94 年 度偵字第1168號 │
│    │        │                      │                │            │灣大哥大公司委託中央銀行儲匯│   卷94年3 月1 日、3 月9│
│    │        │                      │                │            │部，欲退還手機保證金，被害人│   日警詢筆錄）         │
│    │        │                      │                │            │丙○○於94年2 月23日16時23分│2. 被害人丙○○之證稱（ │
│    │        │                      │                │            │許，在台北市○○路○ 段合作金│   見上卷94年2 月23日警 │
│    │        │                      │                │            │庫銀行匯入65650 元至左列帳號│   詢筆錄）             │
│    │        │                      │                │            │                            │3.合作金庫銀行轉帳資料（│
│    │        │                      │                │            │                            │  見上卷第91頁）        │
│    │        │                      │                │            │                            │4.臺灣中小企業銀行存款交│
│    │        │                      │                │            │                            │  易明細查詢單（見上卷第│
│    │        │                      │                │            │                            │  115頁）               │
│    │        │                      ├────────┼──────┼──────────────┼────────────┤
│    │        │                      │玉山銀行        │      3000元│                            │證人鄭榮文之證稱（見94年│
│    │        │                      │(0000000000000號│            │                            │度偵字第1168號卷94年3月 │
│    │        │                      │)               │            │                            │1 日、3 月9 日警詢筆錄）│
│    │        ├───────────┼────────┼──────┼──────────────┼────────────┤
│    │        │94年2月22日           │華南銀行        │            │                            │證人鄭榮文之證稱（見94年│
│    │        │屏東縣東港鎮東港郵局前│(000000000000號)│      3000元│                            │度偵字第1168號卷94年3月 │
│    │        │                      │                │            │                            │1 日、3 月9 日警詢筆錄）│
├──┼────┼───────────┼────────┼──────┼──────────────┼────────────┤
│ 二 │ 羅文義 │94年2月中旬           │台灣中小企業銀行│      3000元│詐騙集團內某年籍資料不詳之成│1. 證人鄭榮文之證稱（見 │
│    │        │                      │(00000000000號) │            │年人先以簡訊告知被害人己○○│   94 年 度偵字第1168號 │
│    │        │                      │                │            │有信用卡遭盜刷，己○○依其上│   卷94年3 月1 日、3 月9│
│    │        │                      │                │            │號碼播打電話，由另一名詐騙集│   日警詢筆錄）         │
│    │        │                      │                │            │團成員謊稱如依指示，將可凍結│2. 被害人己○○之證稱（ │
│    │        │                      │                │            │他人任意盜用信用卡，己○○即│   見上卷94年2 月22 日警│
│    │        │                      │                │            │於94年2 月22日匯入49945 元至│   詢筆錄）             │
│    │        │                      │                │            │左列帳號                    │3.台灣中小企業銀行東港分│
│    │        │                      │                │            │                            │  行函附交易明細（見上卷│
│    │        │                      │                │            │                            │  第170頁）             │
├──┼────┼───────────┼────────┼──────┼──────────────┼────────────┤
│ 三 │李佳隆  │94年3月間             │第一銀行灣內分行│      3000元│詐騙集團內某年籍資料不詳之成│1. 被害人戊○○之證稱（ │                      │
│    │        │                      │(00000000000號）│            │年人先以簡訊告知被害人戊○○│   見94年偵字第1168號卷 │                      │
│    │        │                      │                │            │欲退手機保證金，戊○○依指示│   94年3月1日警詢筆錄） │                      │
│    │        │                      │                │            │於94年3 月1 日17時42分許，匯│2.合作金庫自動櫃員機交易│                      │
│    │        │                      │                │            │入46800元至左列帳號         │  明細單（見上卷第86頁）│                      │
│    │        │                      │                │            │                            │3.第一商業銀行灣內分行函│                      │
│    │        │                      │                │            │                            │  附交易明細（見上卷第18│                      │
│    │        │                      │                │            │                            │  7 頁）                │                      │
│    │        │                      │                │            │                            │                        │                      │
│    │        │                      │                │            ├──────────────┼────────────┤
│    │        │                      │                │            │詐騙集團內某年籍資料不詳之成│1. 被害人丁○○之證稱（ │
│    │        │                      │                │            │年人先以簡訊告知被害人丁○○│   見94年偵字第1168號卷 │
│    │        │                      │                │            │欲退手機保證金，丁○○依指示│   94年3 月1 日警詢筆錄 │
│    │        │                      │                │            │共匯款2 次。第一次於94年3 月│   ）                   │
│    │        │                      │                │            │1 日15時18分許，匯入10534 元│2. 第一商業銀行灣內分行 │
│    │        │                      │                │            │；第二次於同日15時24分，匯入│   函附交易明細（見上卷 │
│    │        │                      │                │            │3063元至左列帳號            │   第187頁）            │
└──┴────┴───────────┴────────┴──────┴──────────────┴────────────┘
附表二：
┌──┬──────────┬──────────┬────────┐
│編號│    時      間      │     地      點     │提  領  金  額  │
├──┼──────────┼──────────┼────────┤
│ 一 │94年2 月27日17、18時│屏東縣新園鄉烏龍郵局│       68000元  │
│    │左右                │                    │                │
├──┼──────────┼──────────┼────────┤
│ 二 │94年2 月28日18時左右│屏東縣東港鎮郵局    │       50000元  │
│    │                    │                    │                │
├──┼──────────┼──────────┼────────┤
│ 三 │94年2 月28日19、20時│同上                │       20000元  │
│    │左右                │                    │                │
├──┼──────────┼──────────┼────────┤
│ 四 │94年2 月28日23、24時│屏東縣鹽埔郵局      │        8000元  │
│    │左右                │                    │                │
├──┼──────────┼──────────┼────────┤
│ 五 │94年3月1日12時左右  │屏東縣東港鎮郵局    │       20000元  │
│    │                    │                    │                │
├──┼──────────┼──────────┼────────┤
│ 六 │94年3月1日13時左右  │同上                │       13000元  │
│    │                    │                    │                │
├──┼──────────┼──────────┼────────┤
│ 七 │94年3月1日15時左右  │同上                │       29000元  │
│    │                    │                    │                │
├──┼──────────┼──────────┼────────┤
│ 八 │94年3 月1 日18時30分│屏東市○○路中國信託│       63000元  │
│    │左右                │屏東分行            │                │
├──┼──────────┼──────────┼────────┤
│ 九 │同上                │同上                │       13000元  │
├──┴──────────┴──────────┴────────┤
│                                                合計金額284000元  │
└─────────────────────────────────┘
附錄本案法條：
中華民國刑法第339條
(普通詐欺罪)
意圖為自己或第三人不法之所有，以詐術使人將本人或第三人之
物交付者，處五年以下有期徒刑、拘役或科或併科一千元以下罰
金。
以前項方法得財產上不法之利益或使第三人得之者，亦同。
前二項之未遂犯罰之。


司法院資訊處製作；財團法人民間司法改革基金會備份。
